【裁判字號】    98,消債更,262
【裁判日期】    980819
【裁判案由】    更生事件
【裁判全文】
臺灣臺南地方法院民事裁定           98年度消債更字第262號
聲  請  人  乙○○
上列當事人因消費者債務清理事件聲請更生，本院裁定如下：
    主  文
聲請駁回。
聲請程序費用新臺幣壹仟元由聲請人負擔。
    理  由
一、按債務人與金融機構協商成立者，不得聲請更生或清算，但
    因不可歸責於己之事由，致履行顯有重大困難者，不在此限
    ；本條例施行前，債務人依金融主管機關協調成立之中華民
    國銀行公會會員辦理消費金融案件無擔保債務協商機制與金
    融機構成立之協商，準用前項之規定，消費者債務清理條例
    第151 條第5 項、第6 項分別定有明文。又聲請更生或清算
    不合程式或不備其他要件者，法院應以裁定駁回之，但其情
    形可以補正者，法院應定期間先命補正，復為同條例第8 條
    所明定。
二、本件聲請意旨：聲請人在消費者債務清理條例施行前，於民
    國95年間曾以書面向最大債權銀行渣打國際商業銀行股份有
    限公司（下稱渣打銀行，原為新竹銀行）請求共同協商，渣
    打銀行提供協商方案為分120期、年利率0%、按月償還新臺
    幣（下同）5,984元，但因美商花旗銀行股份有限公司（下
    稱美商花旗銀行）之債權未納入協商，聲請人另與美商花旗
    銀行成立個別協商，約定按月清償5,543元，聲請人每月應
    還款金額高達11,527元，惟聲請人97年12月發生車禍，導致
    無法工作，又本身因肺部疾病須追蹤治療，在醫院躺了9天
    無法行動，住院期間花費不少，致使該月協商款無力繳交而
    毀諾，之後不斷有電話催討。又聲請人之妹妹甲○○因向其
    友人陳惠敏借款，聲請人為其保證人，事後聲請人之妹甲○
    ○無工作無法還款，陳惠敏轉而向聲請人要求每月還款5000
    元，另聲請人之妹甲○○向台新國際商業銀行股份有限公司
    （下稱台新銀行）汽車貸款，聲請人亦為其保證人，聲請人
    每月須還款10,000元，加上每月支付膳食費5,500元、交通
    費2,800元、房租6,000元、水電瓦斯費1,200元、其他日常
    生活費500元、替輕度智障弟弟繳交健保費及國民年金999元
    ，聲請人實已無力支付渣打銀行上開協商方案。聲請人無擔
    保或無優先權之債務總額未逾1,200萬元，復未經法院裁定
    開始清算程序或宣告破產，為此，依消費者債務清理條例提
    出本件更生之聲請等語。
三、按債之關係，係以當事人間之信賴關係為基礎，為社會經濟
    組織之重要支柱，故當事人於以法律行為追求自己之利益之
    際，亦應顧及對方之利益，並考量債權債務在社會上之作用
    ，本於誠實及信用之原則，行使債權及履行債務。是對於已
    陷入經濟上困境之消費者，若任其於惡性循環之債務窘境中
    生存，將衍生嚴重之社會問題，難以維持安定之社會經濟秩
    序，故為兼顧債權人、債務人雙方之利益，對陷於經濟上困
    境之消費者，乃允其於消費者債務清理條例施行後，得選擇
    以重建型之更生程序或清算型之清算程序清理其債務，藉以
    妥適調整債務人與債權人及其他利害關係人間之權利義務關
    係，保障債權人獲得公平受償，並謀求消費者經濟生活之重
    建復甦機會。惟若債務人履行債務並無困難，僅係為圖謀減
    免債務，而不為債務之履行，自有違債權契約為誠信契約之
    本旨。
四、經查：
  (一)聲請人於消費者債務清理條例施行前，依金融主管機關協調
    成立之中華民國銀行公會會員辦理消費金融案件無擔保債務
    協商機制，與最大債權銀行新竹銀行於95年12月28日成立協
    商，當時聲請人無擔保債務總額為717,566元，約定聲請人
    自96年2月起，於每月10日以前應償還款項為5,984元，分
    120 期、0利率，聲請人履約23期後，於97年12月間毀諾等
    情，此有渣打銀行98年6月5日民事陳報狀檢附之債務協商協
    議書、無擔保還款計畫表、客戶協商暫收款分配明細表等件
    附卷可證（見本院卷第175-191頁），堪可採信。
  (二)聲請人主張美商花旗銀行95年間未納入前開無擔保協商機制
    一併參與協商，聲請人以個別協商方式，每月清償5,543元
    一節，經查，依據「中華民國銀行公會會員辦理消費金融案
    件無擔保債務協商機制執行流程細則」規定，協商債務內容
    應僅限於94年12月15日前已產生之無擔保消費金融債務，而
    聲請人於95年4月25日始向美商花旗銀行申請信用卡消費，
    不符合上開細則之規定，故無法納入一併為協商，又因聲請
    人未依約定清償信用貸款，乃與聲請人協商以債務總金額22
    7,000元、分45期、年利率5%、按月清償5,543元之個別協商
    方案，此有美商花旗銀行98年6月23日民事陳報狀在卷可憑
    （見本院卷第219頁），足信為真。
  (三)聲請人主張：因其於97年12月發生車禍住院導致支出醫療費
    用且無法工作，其另基於保證人之地位，清償其妹甲○○向
    台新銀行汽車貸款每月10,000元、清償其妹甲○○向陳惠敏
    借款每月5,000元，又需支付膳食費5,500元、交通費2,800
    元、房租6,000元、水電瓦斯費1,200元、其他日常生活費
    500元、替輕度智障弟弟繳交健保及國民年金999元，合計聲
    情人履行上開協商方案顯有重大困難等情，經查：
  (1)聲請人任職於臺南市公有停車場管理中心，為該管理中心之
    收費員，聲請人雖與渣打銀行成立協商時切結每月收入約
    25,169元，惟經本院調聲請人稅務財產所得資料，聲請人97
    年全年薪資所得共364,512元，平均每月收入30,376元，此
    有稅務電子閘門財產所得調件明細表（見本案卷第73頁）附
    卷可稽，再參以聲請人除每月應領薪資25,872元外，尚有領
    取油料補助500元及年終獎金38,808元，此觀聲請人薪資明
    細表自明（見本院卷第128頁），故聲請人97年12月毀諾時
    平均每月所得為30,376元，已可認定。
  (2)聲請人主張97年12月4日發生車禍，在台南市立醫院治療並
    住院，於同年月12日出院，共住院9天等情，固據聲請人提
    出台南市立醫院南市衛醫字第0221010019號診斷證明書在卷
    可證（見本院卷第29頁），堪認為真實。聲請人自97年1 月
    至同年8月，及97年10月、11月，每月各實領薪資25,872 元
    、油料補助500元，合計26,372元，在97年12月發生車禍住
    院當月，聲請人仍領有薪資25,872元，僅減少領取油料補助
    500元等情，此有台南市公有停車場管理中心薪資明細表附
    卷足參（見本院第128頁），是聲請人於97年12月4日發生車
    禍住院9日，其每月實領薪資25,872元並未減少，僅減少油
    料補助500元而已，是以聲請人於97年12月雖因車禍住院無
    法工作且需支出醫療費用，然其收入不減反增，難認有何不
    可歸責於己之事由致履行顯有重大困難之情事。又聲請人具
    狀陳明其於98年1月14日與對方達成和解，對方已給付22 萬
    元和解金等情（見本院卷第158~159頁），按和解金類似損
    害賠償，係填補聲請人因車禍所受損害及所失利益，其內容
    包含醫療費用支出、看護費用支出、因車禍所喪失勞動工作
    能力期間之收入損失，是以聲請人於領得和解金22萬元後，
    扣除聲請人自陳其因住院支出醫療費9,000元、住院看護費
    16,000元、出院後請看護1個半月共45,000元、委請他人調
    解理賠答謝金20,000元（見本院卷第158-159頁），合計9
    萬元，尚有餘款13萬元，非但足以填補聲請人車禍休養期間
    減少油料補助500元，且有餘款高達13萬元。聲請人自98 年
    1月至同年8月，每月仍固定實領薪資25,872元及油料補助50
    0元，合計26,372元，此有本院98年8月19日電話紀錄附卷可
    參（見本院卷第237頁），是以聲請人自98年1月至8月平均
    每月薪資為26,372元，亦可認定。
  (3)聲請人主張每月需替其妹甲○○償還台新銀行車貸之保證債
    務10,000元一節，經查，聲請人因擔任其妹甲○○台新銀行
    車貸之保證人，因其妹自95年11月後無法還款，聲請人自95
    年12月以後遭台新銀行按月強制執行扣薪8,624元，此有聲
    請人所有之北投實踐郵局客戶歷史交易清單附卷可參（見本
    院卷第150頁），惟聲請人已於97年2月間與台新銀行達成協
    議，約定所欠餘款22萬元，於97年3月先支付頭期款4萬元，
    其後自97年4月起以0利率、每月還款1萬元之條件，償還剩
    餘18萬餘款，故每月還款金額由8,624元提高至10,000元，
    且自97年4月迄98年5月已繳14期，尚欠4期即4萬元即可清償
    全部債務，亦有台新銀行98年6月6日台新總債務協商部字第
    09800005094號函與聲請人所有之北投實踐郵局客戶歷史交
    易清單在卷可查（見本院卷第153、194頁）。依聲請人與台
    新銀行之協議，自97年起至98年5月每月扣薪10,000元，自
    98年6月起受國泰世華銀行聲請強制扣薪，故自98年6月起按
    月扣薪1/3，其中台新銀行分配7,619元，國泰世華銀行分配
    1,005元等情，此有上開薪資明細表（見本院卷第128頁）及
    本院98年8月19日電話紀錄附卷可參（見本院卷第237頁），
    是以聲請人主張每月需還台新銀行車貸保證債務10,000元，
    實係聲請人原按月扣薪8,624元，惟聲請人於97年間自願提
    高每月還款金額為10,000元，而與台新銀行達成增加自身還
    款負擔之協議，聲請人不得以此理由主張有不可歸責於己之
    事由，導致無力還款而毀諾。
  (4)聲請人主張其每月需支付膳食費5,500元、交通費2,800元、
    房租6,000元、水電瓦斯費1,200元、其他日常生活費500元
    ，共計16,000元一節，按消費者債務清理條例之立法目的，
    乃為兼顧債權人、債務人雙方之利益，妥適調整債務人與債
    權人及其他利害關係人間之權利義務關係，保障債權人獲得
    公平受償，並謀求消費者經濟生活之重建復甦機會，是以，
    債務人為使其有經濟復甦更生之機會，自應以誠實及信用之
    原則面對自己之債務，積極勉力謀求更生償債方案，節流儉
    樸其生活需求而適當控制其生活費用支出，以達成勉力履行
    債務。依行政院內政部公告97年度臺灣省低收入戶最低生活
    費用每人每月為9,829元，該生活費標準係按照政府最近1年
    平均每人消費支出百分之60訂定，是以聲請人每月必要生活
    費用（包含食、衣、住、行等）依此標準計算，始屬合理。
    聲請人既自陳其負債大於資產，於履行債務期間本應節約省
    用，並誠實勤勉地履行債務，過較不寬裕之經濟生活，並誠
    實勤勉地履行債務，以期早日清償債務，始符合公平正義及
    誠信原則，故以內政部公告97年度臺灣省低收入戶最低生活
    費用每人每月9,829元計算，始屬公允，聲請人既已積欠債
    務，聲請人本身每月基本生活費應以9,829元，始屬適當，
    其他逾此部分，非屬聲請人必要生活費用，應予剔除。
  (5)聲請人主張其擔任其妹甲○○向債權人陳惠敏借款45萬元之
    保證人，債權陳惠敏於97年間要求聲請人按月清償5,000元
    ，用以償還保證債務45萬元一節，經本院命聲請人提出相關
    按月還款之證明，惟聲請人僅提出記載甲○○與乙○○為本
    票發票人之本票影本，但並未提出其妹謝寶月確有向陳惠敏
    借得45萬元，以及聲請人按月還款5,000元之事實，聲請人
    此部分之主張，即難採信。
  (6)據上，聲請人以上開車禍和解金所餘13萬元償還台新銀行車
    貸保證債務餘額4萬元後，尚有餘款9萬元。以聲請人97年平
    均每月收入30,376元計算，扣除其本人每月必要生活費9,82
    9元、為其輕度智障弟弟支出健保及國民年金999元後，尚有
    餘款19,548元【計算方式：30,376－9,829－999＝19,548
    】，實足以支付最大債權銀行渣打銀行在前置協商程序提出
    每期給付5,984元還款方案，與美商花旗銀行個別協商款
    5,543元，且有餘款8,021元，【計算方式：19,548－5,984
    －5,543＝8,021】，甚至足以支付聲請人主張其按月償還債
    權人陳惠敏保證債務5,000元。另以聲請人自98年1月至8月
    平均每月薪資26,372元計算，扣除其本人每月必要生活費
    9,829元、為其輕度智障弟弟支出健保及國民年金999元後，
    尚有餘款15,544元【計算方式：26,372－9,829－999＝
    15,544】，已足以支付最大債權銀行渣打銀行在前置協商程
    序提出每期給付5,984元還款方案，與美商花旗銀行個別協
    商款5,543元，且有餘款4,017元，【計算方式：15,544－
    5,984－5,543＝4,017】。且聲請人既於本條例施行前與債
    權人成立協商每月償還5,984元，又已依協商方案履行23期
    ，如事後有履行不便之情形，認清償方案應予適當調整，非
    不可經由本條例所規定之協商程序，再與債權人重新協商，
    訂定適當可行之清償方案，且依97年5月中華民國銀行公會
    決議，金融機構就曾經參加95年度債務協商毀諾客戶提供「
    個別協商一致性方案」及對有繳款困難之債務協商持續履約
    客戶提供「變更債務協商協議書方案」，聲請人自當循此途
    徑以求解決，方符合本條例兼顧保障債權人公平受償及重建
    復甦債務人經濟生活之立法目的，是以，聲請人率予毀諾，
    逕為聲請本件更生，亦有不當。
五、綜上所述，聲請人於消費者債務清理條例施行前，既已與金
    融機構之債權人依金融主管機關協調成立之中華民國銀行公
    會會員辦理消費金融案件無擔保債務協商機制成立協商，且
    又無因不可歸責於己致履行顯有重大困難之事由，則其聲請
    更生，顯然不符消費者債務清理條例第151條第6項準用同條
    第5項前段之規定，且上開欠缺又屬無從補正，從而，依上
    開說明，應予駁回其更生之聲請，爰裁定如主文。
中    華    民    國    98    年    8     月    19    日
              民事第二庭    法  官  張桂美
以上正本證明與原本無異。
如不服本裁定，應於裁定送達後10日內，以書狀向本院提出抗告
，並繳納抗告費新臺幣1千元。
中    華    民    國    98    年    8     月    19    日
                            書記官  謝安青


司法院資訊處製作；財團法人民間司法改革基金會備份。
